臺灣臺北地方法院民事判決　　　　　　 95年度訴字第12052號
原　　　告　丁○○
訴訟代理人　莊守禮律師
被　　　告　乙○○
當事人間請求返還股權事件，本院於中華民國96年12月5日言詞
辯論終結，判決如下：
    主      文
被告應將登記其名義之龍纖股份有限公司股份肆仟股 (每股新臺
幣壹仟元)變更登記為原告所有。
訴訟費用由被告負擔。
本判決於原告以新臺幣壹佰拾萬元為被告供擔保後，得假執
行；但被告如以新臺幣肆佰萬元為原告預供擔保，得免為假執行
。
    事實及理由
一、原告起訴主張：被告乙○○（原名劉素美）原為原告丁○○
    之弟媳即訴外人簡源森之配偶，而龍纖股份有限公司前身為
    龍纖有限公司，龍纖有限公司係由原告獨資成立，因原告在
    外負責接洽公司業務，其兄即訴外人丙○○負責公司內部作
    業，原告為免在外接客戶時，讓客戶有直接殺價之機會，故
    將公司負責人登記為丙○○，數年後丙○○離開公司至臺北
    自行設立貿易公司，兄弟二人為將資產完全區分，丙○○即
    命原告辦理龍纖有限公司負責人之變更登記，惟因當時公司
    法對於有限公司之股東規定最少須為五人，故原告乃借用被
    告名義承接丙○○名下之135萬元股份，另由原告之配偶蕭
    瑀（原名蕭麗華）承接丙○○配偶甲○○之股份，並於民國
    77年12月28日辦理公司變更登記，然因被告在77年間負責製
    作股權移轉之股東同意書時，並未親得丙○○之同意，且被
    告明知其僅為名義股東，卻以登記股東之名義對原告主張實
    質之權利，甚至在原告將其股權收回時，轉向原告提出偽造
    文書之告訴，致丙○○亦針對股東同意書對被告提出偽造文
    書之自訴，該案雖經判決被告無罪確定，但對被告係經原告
    指定而擔任名義股東乙節予以肯認，足見被告在龍纖有限公
    司登記之135萬元股份，實際上為原告所有。龍纖有限公司
    於79年12月19日變更組織為股份有限公司，同時辦理增資，
    將公司資本額由新臺幣 (下同）600萬元增至2,600萬元，被
    告登記之持股，亦同時增為4千股，每股1千元，計400萬元
    股份，惟當時增資之資本，因公司屬原告所有，其餘股東皆
    為掛名股東而無增資，又依79年12月3日之股東臨時會議紀
    錄所載，可知增加之資本係由股東往來項下提撥轉作增資，
    各名義股東並未實際出資，是被告登記出資額雖由135萬元
    增至400萬元，但並未改變被告仍屬掛名股東之事實，登記
    被告名下之股權，仍屬原告所有。按借名契約雖為無名契約
    ，但應類推適用信託之原理原則，今公司法已修正，關於股
    東人數已無硬性規定，原告無繼續借用被告名義登記該400
    萬元股權之必要，前已發函終止借名契約關係，請求被告返
    還4千股股權，然被告並未返還，為此提起本件訴訟等語。
    並聲明：(一)如主文第1項所示；(二)願供擔保請准宣告假執行
    。
二、被告則以：龍纖有限公司為丙○○所設立，資本額100萬元
    ，股東丙○○及甲○○各出資50萬元，由丙○○擔任執行業
    務股東；嗣於69年8月27日變更登記為丙○○及甲○○各出
    資35萬元，增加原告、簡清追及簡秋琴為股東各出資10萬元
    ；再於72年11月25日增資為600萬元，丙○○及甲○○各135
    萬元，原告、簡清追及簡秋琴各110萬元；第於76年9月7日
    增加股東簡源森；又於77年12月20日經全體股東同意，丙○○之投資額135萬元讓與被告，增列被告為股東，改選原告
    為董事長；復於79年12月19日變更組織為股份有限公司，增
    資為2,600萬元，被告持股4千股，再於81年7月29日增資為3
    千萬元，被告持股未變。由上可知，龍纖有限公司為丙○○
    所創設，被告係受讓丙○○股權，並非為原告所借用名義之
    人。另由會計師79年12月4日查核報告書可知，增資之2千萬
    元，係79年1月6日至79年10月31日共同股東借款，用以購進
    機器等設備，經全體股東同意將「股東往來」2千萬元全數
    轉為增資，原告稱資金全由其籌措而來，顯然與事實不符。
    原告始終未證明其與被告間有股份信託關係存在，原告於被
    訴之偽造文書案件，經臺灣高等法院86上更(一)字第684 號判
    決認定：「劉素美之股權係受讓自原股東丙○○非受讓自丁○○，而丙○○之股權則於龍纖公司設立時即已存在，是劉
    素美受讓龍纖公司股權應與丁○○無涉。自無丁○○所言將
    其股權信託登記在劉素美名下之可言。」，原告並於該案經
    判刑6月確定，亦足證兩造並無信託關係存在。原告於不同
    時點, 對於77年12月20日之股東同書，有不同之主張，時而
    據該股東同意書辦理登記，時而主張該同意書為被告偽造，
    顯然自相矛盾，與事理不合。原告於接獲上開刑事判決書後
    ，意圖脫罪，於87年9月14日央求其兄丙○○對被告提起偽
    造文書自訴，惟經法院判決無罪確定。原告之妻蕭瑀為協助
    原告謀奪被告股權，亦經刑事判決處有期徒刑5月確定。又
    原告稱被告於77年12月20日加入龍纖有限公司為股東係為符
    合公司法有限公司股東人數應有五人云云，亦與事實不符，
    蓋76年9月7日簡源森已加入為股東，股東人數已增至六人等
    語，資為抗辯。並聲明：(一)原告之訴及假執行之聲請均駁回
    ；(二)如受不利判決，願供擔保請准宣告免為假執行。
三、兩造不爭執之事實：
    (一)龍纖有限公司於68年6月23日由丙○○發起設立登記，資
      本額新臺幣100萬元，股東有丙○○及甲○○，各投資額
      為50萬元。
    (二)被告於77年12月20日依「龍纖有限公司股東同意書」第二
      點自丙○○處受讓135萬元股權。
    (三)龍纖有限公司於79年12月3日經全體股東同意將「股東往
      來」2千萬元，全數轉為增資，並以該日為增資基準日，
      79年12月19日變更組織為龍纖股份有限公司，被告增資後
      登記股份為400萬元。
    (四)被告迄今仍登記為持有龍纖股份有限公司400萬元股份之
      股東。
    以上事實，除為兩造所不爭執外 (卷(一)第281頁)，並有龍纖
    有限公司變更登記事項卡 (卷(一)第9、10頁)、龍纖股份有限
    公司變更登記事項卡 (甲)( 有限公司變更組織為股份有限
    公司)、79年12月3日龍纖股份有限公司股東臨時會決議錄、
    公司增加資本登記查核報告書 (以見卷(一)第18至20頁)、龍
    纖有限公司設立登記申請書、歷次章程、同意書、查帳報告
    書、資產負債表、登記事項卡、變更登記申請書、股東同意
    書及前後變更登記事項卡 (以上見卷(一)104至146頁)在卷可
    稽，復經本院調取龍纖有限公司及龍纖股份有限公司登記卷
    宗核對無訛，應堪信為真實。
四、得心證之理由：經本院協同兩造協議簡化爭點，本件兩造之
    爭點為（卷(一)第281頁反面)：(一)原告是否借被告名義登記取
    得龍纖有限公司135萬元股權及嗣後變更組織為龍纖股份有
    限公司之400萬元股份？(二)原告主張終止借名登記契約，請
    求被告返還系爭股份有無理由？茲判斷如下：
    (一)按當事人主張有利於己之事實者，就其事實有舉證之責任
    　，民事訴訟法第277條前段定有明文。又主張法律關係存
      在之當事人，僅須就該法律關係發生所須具備之特別要件
      ，負舉證之責任，至於他造主張有利於己之事實，應由他
      造舉證證明 (最高法院48年台上字第887號判例意旨參照)
      。因此，原告對於自己主張之事實已盡證明之責後，被告
      對其主張，如抗辯其不實並提出反對之主張者，則被告對
      反對之主張，亦應負證明之責，此為舉證責任分擔之原則
      （最高法院18年上字第2855號判例意旨亦可資參照。）從
      而，本件原告主張其借用被告名義登記取得龍纖有限司13
      5萬元股權等情，即應由其就兩造間有借名關係之事實，
      負舉證責任，於其舉證證明後，被告否認其主張，即應就
      其主張，負舉證之責。
    (二)原告主張借用被告名義承接其兄丙○○之135萬元股權之
      事實，業據其提出丙○○自訴被告涉犯偽造文書罪嫌之臺
      灣高等法院94年度上更(二)字第294號刑事判決書（卷(一)第
      11至17頁)，並舉證人丙○○及甲○○為證。經查，證人
      丙○○雖於本院證稱因中風二次，已忘記有幾股，移轉予
      何人等節，惟自其證詞可知龍纖有限公司為家族企業，原
      告為公司之實際經營者，未曾自被告處收受股份轉轉讓價
      款等情（卷(一)第81至84頁)。證人甲○○則證稱龍纖股份
      有限公司為丙○○及原告成立，其與丙○○為掛名股東，
      錢都是原告出的，78、79年間丙○○至台北開設聖力有限
      公司，請原告將其股東名義刪除，原告如何處理，並不知
      情，後來兩造互告時才知被告曾擔任股東，被告並未交付
      135萬元股款，因為僅為掛名，沒有股款等語 (卷(二)第4、
      5頁)。被告雖否認上開二人證詞之真實性，惟觀諸龍纖有
      限公司歷次登記資料，其股東構成員，均為丙○○兄弟及
      其配偶或家屬等人，足見該公司確為家族企業，此亦符合
      我國中小企業多為家族企業之實務現況，在家族企業中，
      通常由父親或年長兄弟主導設立，其餘股東僅為掛名股東
      ，未實際出資，且觀諸原告為40年10月6日出生之人（卷
      (一)第57頁)，於該公司設立時已28歲餘，其參與該公司設
      立及經營，應堪認定；因此，甲○○證稱該公司由丙○○
      及原告設立，即堪採信。又觀諸原告所提上開臺灣高等法
      院94年度上更(二)字第294號刑事判決綜合該案全部卷證資
      料，確認定被告係於77年12月間經原告指定承接丙○○之
      股份，此觀諸卷附判決書即明，該案經丙○○上訴最高法
      院後，經最高法院以95年度台上字第26號判決駁回上訴確
      定，有該判決書在卷可按（卷(一)第41、42頁)，並經本院
      調閱該案歷審全部案卷核對無訛，再參諸登記為被告名義
      之龍纖股份有限公司股票，迄今仍在原告持有中，有原告
      提出之股票在卷可查（卷(一)第69至71頁)，足證原告主張
      其係借用被告名義承接丙○○之股份乙節，應堪採信。次
      查，被告雖提出另案其自訴原告涉犯偽造文書罪之臺灣高
      等法院86上更(一)字第684號判決（卷(一)第168至170頁)辯稱
      該案判決認定其股權承接自丙○○，原告並未將股權信託
      登記在被告名下云云。惟該判決，經原告上訴最高法院，
      為最高法院撤銷發回臺灣高等法院，經臺灣高等法院另以
      90年度上更(二)字第103號判處原告有期徒刑6月，有被告提
      出該卷判決書在卷可憑 (卷(一)第171至177頁)，被告雖對
      該判決提起上訴，惟終經最高法院以93年度台上字第1198
      號判決駁回其上訴，而觀諸臺灣高等法院90年度上更(二)字
      第103號刑事判決書第8頁所載，該案並未認定被告如何取
      得龍纖有限公司股權 (卷(一)第174頁反面)，自難以上開臺
      灣高等法院86年度上更(一)字第684號刑事判決書所載，為
      被告所辯有利之依據。
    (三)如前所述，原告主張其借用被告名義承接丙○○股份乙節
      ，堪予採信，按諸前開(一)之說明，即應由反對主張之被告
      ，就其反對之事實，負舉證責任，而其主張承接丙○○之
      股份，重要者即為價金之交付，丙○○已到院否認曾收受
      被告之價金，亦如前述，被告即應就其如何支付價金予丙○○舉證證明之。惟被告對於承接丙○○135萬元股權之
      價金，並未提出證據證明之，其雖提出龍纖有限公司股東
      同意書證明其承接丙○○135萬元之股權，然該同意書固
      可證明登記其名義之股權來自丙○○，但並不能證明其承
      接原因關係；又其雖提出會計師查核龍纖股份有限公司增
      資2千萬元之報告書，主張該2千萬元係由股東借款之股東
      往來項下轉增資，惟該2千萬元股東是否全部股東均有借
      款予該公司，並非無疑，尤其龍纖有限公司或龍纖股份有
      限公司均屬閉鎖型之家族企業，衡諸常情，不可能由掛名
      股東出資或出借款項予公司，況被告借款數額為何亦未說
      明，亦尚難以之證明被告有實際支出增資款項。再觀諸原
      告所提出之臺灣高等法院94年度上更(二)字第294號刑事判
      決書及被告所提出之同院90年度上更(二)字第103號刑事判
      決書所載，被告於該二案件所提出之資金證明文件，均不
      足以證明被告確有支付價金承接丙○○之股權，被告辯稱
      其為股份之實際所有者，即非可採。
    (四)按借名契約為無名契約，依其型態與信託契約相類，在信
      託法施行前，信託關係未定期限者，除依其性質或信託之
      目的，不得任意終止契約外，應認當事人得隨時終止契約
      關係。本件兩造間就龍纖股份有限公司4千股股份（計400
      萬元)，既有借名契約關係存在，而其借名契約關係又未
      約定期限，依其性質及目的又非不得終止契約關係，原告
      已於95年11月4日以桃園成功路郵局第3279號存證信函向
      被告為終止契約關係之表示，被告亦已收受該存證信函，
      有該存證信函及回執在卷足稽。兩造之借名契約關係，既
      已終止，則原告請求被告將登記其名下之股份，變更登記
      回原告所有，即屬有據。
    (五)綜上所述，原告本於借名契約關係終止後之返還請求權，
      請求被告應將登記其名義之龍纖股份有限公司股份4千股
      ( 每股1千元)變更登記為原告所有，為有理由，應予准許
      ，爰判決如主文第1項所示。
五、本判決兩造均陳明願供擔保請准宣告假執行或免為假執行，
    經核均無不合，爰分別酌定如主文第3項所示之相當擔保金
    額宣告之。
六、本件事證已臻明確，兩造其餘攻擊防禦方法及所舉未經援用
    之證據，經本院斟酌後，認為均不足以影響本判決之結果，
    爰不一一論述，併此敘明。
據上論結，原告之訴為有理由，依民事訴訟法第78條、第390條
第2項、第392條第2項，判決如主文。
中　　華　　民　　國　　96　　年　　12　　月　　26　　日
                  民事第四庭法  官  劉坤典
以上為正本係照原本作成
如對本判決上訴，須於判決送達後20日內向本院提出上訴狀
中　　華　　民　　國　　96　　年　　12　　月　　26　　日
                            書記官  陳素卿
